最　高　行　政　法　院　判　決　　　　　　　　　九十三年度判字第一二七○號
　　上　訴　人　乙○○
　　訴訟代理人　楊漢東律師
　　被 上訴 人　財政部臺灣省南區國稅局
　　代　表　人　甲○○
右當事人間因綜合所得稅事件，上訴人對於中華民國九十二年五月六日高雄高等行政
法院九十一年度訴字第一○三五號判決，提起上訴，本院判決如左：
　　主  文
上訴駁回。
上訴審訴訟費用由上訴人負擔。
　　理  由
一、上訴人及其配偶葉弘貴民國八十八年度綜合所得稅結算申報時，未合併辦理申報
    ，被上訴人以上訴人與其配偶葉弘貴八十八年度已分居，乃將全部應納稅額按上
    訴人個人所得總額占夫妻所得總額比率計算，減除其已扣繳及自繳稅款後，發單
    補徵上訴人綜合所得稅新台幣（下同）一二三、六一三元。上訴人不服，申經復
    查，未獲變更，提起訴願，亦遭駁回，遂提起本件訴訟。
二、上訴人於原審起訴主張略以：依所得稅法第十五條規定，納稅義務人配偶之所得
    應由納稅義務人合併申報乃稅法明定，惟上訴人配偶葉弘貴於八十八年度申報個
    人綜合所得稅時，自行申報為納稅義務人，並填列上訴人及及其子葉曜宗為扶養
    親屬扣除免稅額，故納稅義務人應為葉弘貴。然被上訴人依財政部七十六年三月
    四日台財稅第七五一九四六三號函核定上訴人為納稅義務人並增加其應稅額，實
    與憲法第十九條及司法院釋字第二一七號解釋所明示納稅主體應以法律訂定之意
    旨不符。依前開財政部函釋其成立要件為「夫妻分居」、「經申請分別開單」、
    「須經有關單位核准」，上訴人及其配偶葉弘貴之婚姻關係尚在法院審理中，並
    無協議分居，被上訴人先於法院判決以分居論處，似有越權之嫌，況不論本案是
    否符合分居要件，本案於申請分別開單的程序上，亦顯有瑕疵，蓋人民申請案件
    案應以利害關係人一併提出為要件，被上訴人不查，並放棄審酌核准權，在未經
    上訴人提出申請下，僅憑上訴人配偶葉弘貴單獨申請，即擅自將夫妻綜合所得稅
    分別開單補徵，而任意變更上訴人為納稅義務人，顯係於法有違。被上訴人縱然
    認為應比率計算分攤夫妻綜合所得稅，亦應考慮租稅公平原則，而不應僅依個人
    所得總額占夫妻所得總額百分比乘以夫妻全數應納稅額來分攤夫妻之個人應納稅
    額，蓋此將使低所得之一方卻按高所得一方之高稅率承擔稅負，造成機械式假平
    等。上訴人八十八年所得總額本僅一、九六二、六一七元，依所得稅法第十五條
    第二項規定得分開計算稅額而適用百分之二十一之稅率，再合併上訴人配偶葉弘
    貴之其他所得總額為一二、四三一、七四六元後，致全部提高適用百分之四十之
    累進稅率，而上訴人所得淨額僅一、五九七、二四九元，如單獨計算，僅適用百
    分之二十一稅率，故本件鉅額稅負實因上訴人配偶葉弘貴之高所得及高累進稅率
    所致，依司法院釋字第三一八號解釋意旨，被上訴人若欲分單對上訴人核課綜合
    所得稅，亦應以夫妻個別所得去分別核課個人之稅額，始為合理，縱或得將夫妻
    雙方的所得合併計算稅率，亦應分單核課。被上訴人卻以所得總額比率計算各應
    負稅額，顯與租稅公平原則不符，實有未洽。又上訴人夫妻因個人綜合所得稅所
    產生之費用係屬家庭生活費用之一種，而上訴人配偶葉弘貴非無資力，依民法第
    一千零二十六條規定，應由上訴人配偶葉弘貴負擔，是被上訴人自應核定上訴人
    配偶葉弘貴為合併申報八十八度之綜合所得稅之納稅義務人，並命其負擔所核定
    之所得稅，如今被上訴人卻不為前開核定，而逕違法分單向上訴人核課系爭所得
    稅，並進而增加上訴人不合理負擔，顯然有違前開民法之規定，爰請將訴願決定
    及原處分撤銷等語。
三、被上訴人則略以：依所得稅法第十五條第一項規定，夫妻合併申報係以整個家庭
    之所得為課稅基礎，故於夫妻分居時而需分單核課時，不能如上訴人所主張依夫
    妻個別之所得分開核課其所得稅。上訴人配偶葉弘貴八十八年度綜合所得稅結算
    申報，已於申報書內載明配偶姓名及身分證統一編號，並註明已分居，而上訴人
    亦不否認未與其配偶同居一處，且上訴人配偶葉弘貴亦向被上訴人申請將八十八
    年度綜合所得稅應納稅額依所得比率分別開立稅單，被上訴人依財政部七十六年
    三月四日台財稅第七五一九四六三號函釋，按其所得總額占夫妻所得總額比率計
    算，減除扣繳及自繳稅款後，向上訴人發單補徵其綜合所得稅一二三、六一三元
    ，於法並無不合等語，資為抗辯。
四、原審斟酌全辯論意旨及調查證據之結果，略以：上訴人及其配偶葉弘貴八十八年
    度綜合所得稅結算申報，已分別辦理申報，並於申報書內載明配偶姓名、身分證
    統一編號，上訴人配偶葉弘貴並註明已分居，申請分別開單，故被上訴人乃按上
    訴人所得總額占夫妻所得總額比率計算，減除其已扣繳及自繳稅款後，發單補徵
    上訴人綜合所得稅一二三、六一三元等情，已經兩造分別陳明，並有上訴人及其
    配偶葉弘貴八十八年度綜合所得稅結算申報書及核定通知書可稽，自堪認定。按
    揆諸財政部七十六年三月四日台財稅字第七五一九四六三號函釋意旨，夫妻分居
    ，如已於綜合所得稅結算申報書內載明配偶姓名、身分證統一編號，並註明已分
    居，分別向其戶籍所在地稽徵機關辦理結算申報，其歸戶合併後全部應納稅額，
    如經申請分別開單者，准分別發單補徵，並不以夫妻雙方一同聲請為必要，蓋分
    居之夫妻，感情多屬不睦，甚或失去連絡，若要求須雙方一同申請始有財政部前
    揭函釋之適用，將使該函釋成為具文而無適用餘地，可知，分居夫妻雙方如分別
    向戶籍所在地之稽徵機關辦理結算申報，即使僅為分居夫妻之一方依規定提出申
    請，亦應認其符合規定，准其分別發單補徵，是上訴人主張欲適用前述財政部之
    函釋須分居夫妻雙方共同申請始得准許云云，尚非有據。次按，依行為時所得稅
    法第七條第三項、第十五條第一項規定應申報或繳納所得之人，均為納稅義務人
    ，納稅義務人應與其配偶合併申報，並未強制規定應以夫為納稅義務人。再按，
    依行為時民法第一千零二十六條係有關夫妻私法權利義務之規定，此與納稅義務
    係國民對國家所負擔之公法上義務有異，自難依該規定認夫妻間之納稅之公法上
    義務，均應以夫為納稅義務人，從而上訴人主張依所得稅法及民法第一千零二十
    六條之規定，本件應以上訴人之配偶為納稅義務人云云，均無足採。至於所得稅
    法規定夫妻應合併報繳所得稅，而此申報之程序與憲法並無牴觸，業經司法院釋
    字第三一八號解釋明確，而夫妻合併後因所得稅法規定採累進稅率所造成部分之
    不合理情形，所得稅法亦已透過有配偶者及無配偶者不同之扣除額及免稅額之機
    制予以導正，上訴人主張夫妻分居時，被上訴人若欲分單對上訴人核課綜合所得
    稅，亦應以夫妻個別所得去分別核課個人之稅額，始為合理云云，係以非法律所
    規範之分居型態求與無配偶者（或已離婚者）相同之待遇，二者顯然難以相提並
    論，是上訴人所執前詞，核無足採。末按，財政部七十六年三月四日台財稅第七
    五一九四六三號函釋意旨，認夫妻分居，如符合一定要件經申請分別開單者，准
    按個人所得總額占夫妻所得總額比率計算，減除其已扣繳及自繳稅款後，分別發
    單補徵，其有關夫妻各自應負擔稅額之計算方法，已顧及夫妻應合併申報及所得
    稅法採累進稅率之法制現況、採累進稅率後增加之稅額與雙方之所得均有關連、
    考量雙方之納稅負擔能力、計算簡便明確，且無牴觸法律之處，自得援用。本件
    之情形，若如上訴人主張應以雙方如分別計算時應納稅額之比率計算夫妻各自應
    分擔之稅額，顯未顧及依目前法制夫妻應合併申報及所得稅法採累進稅率之情況
    ，且將使計算方式更為繁雜。況查，被上訴人向上訴人發單補徵之金額，因上訴
    人之夫已多繳部分稅額，與上訴人按個人所得總額占夫妻所得總額比率計算後之
    金額，減少約三分之一等情，亦經被上訴人到庭陳稱明確，並為上訴人所不爭，
    而上訴人就其主張依雙方如分別計算時應納稅額之比率計算夫妻各自應分擔之稅
    額，確能獲得較原處分更有利之結果，亦未能舉證證明之，是上訴人主張仍非可
    採。綜上所述，被上訴人以上訴人配偶葉弘貴八十八年度綜合所得稅結算申報，
    已於申報書內載明配偶姓名、身分證統一編號，註明已分居，並申請分別開單，
    故被上訴人乃按上訴人所得總額占夫妻所得總額比率計算，減除其已扣繳及自繳
    稅款後，發單向上訴人補徵其綜合所得稅一二三、六一三元，並無違誤，訴願決
    定予以維持，亦無不當，因而將訴願決定及原處分均予維持，駁回上訴人之訴。
五、本院經核原判決於法並無違誤。上訴意旨仍執前詞並主張略以上訴人與配偶葉弘
    貴並未協議分居，且既然原處分以夫妻分居作為行政處分之要件，但原處分法令
    依據僅為財政部七十六年三月四日台財稅字第七五一九四六三號函釋，在我國法
    律並未規定分居定義之前，原判決豈能擅自認定本件上訴人與其配偶已符合分居
    要件？況上訴人否認上訴人與配偶婚姻關係屬於「分居」，原判決卻未於判決理
    由中對此攻擊防禦方法表示其法律上意見，逕於事實欄認定上訴人與其配偶葉弘
    貴於八十八年度已分居，顯與事實不符，且有判決不備理由之違法。上訴人配偶
    葉弘貴於八十八年度申報個人綜合所得稅時，自行申報為納稅義務人，並填列上
    訴人及及其子葉曜宗為扶養親屬扣除免稅額，故納稅義務人應為葉弘貴，雖然葉
    弘貴未將上訴人當年度之個人所得一併列入申報，此應屬其故意漏報上訴人所得
    之問題，被上訴人應於查知上訴人所得額後，依職權將夫妻所得合併計算並對納
    稅義務人葉弘貴重新核定其應納稅額或就其漏報行為依法處理，但被上訴人反而
    將上訴人與葉弘貴之所得合併計算後分別發單補徵上訴人綜合所得稅，被上訴人
    之處分顯與所得稅法第十五條規定不合，原判決理由以上訴人之夫已多繳部分稅
    款作為維持原處分之理由，亦非可採，原判決顯有適用法規不當之違法。上訴人
    於原審準備程序有提出一份錄音帶及錄音譯文，上訴人代理人於原審開庭時亦主
    張，惟原判決對上訴人此項攻擊防禦方法並未在判決理由表示其法律上意見，原
    判決亦有判決理由不備之違法。爰請廢棄原判決，並撤銷訴願決定及原處分等語
    。然查「納稅義務人之配偶，及合於第十七條規定得申報減除扶養親屬免稅額之
    受扶養親屬，有前條各類所得者，應由納稅義務人合併報繳。」為行為時所得稅
    法第十五條第一項所明定，而此申報之程序與憲法並無牴觸一節，復經司法院釋
    字第三一八號解釋在案。又「按夫妻分居，如已於綜合所得稅結算申報書內載明
    配偶姓名、身分證統一編號，並註明已分居，分別向其戶籍所在地稽徵機關辦理
    結算申報，其歸戶合併後全部應納稅額，如經申請分別開單者，准按個人所得總
    額占夫妻所得總額比率計算，減除其已扣繳及自繳稅款後，分別發單補徵。」為
    財政部七十六年三月四日台財稅第七五一九四六三號函釋有案。又觀我國民法相
    關規定，其不僅無關於分居之規範，且分居更非婚姻關係消滅之原因，亦即夫妻
    事實上雖處於分居之狀態，但其法律上之婚姻關係仍屬存在；故處於分居狀態之
    夫妻依據法律規定渠等間既仍具夫妻關係，故關於渠等間之綜合所得稅申報，自
    仍應適用上述所得稅法第十五條第一項規定之合併申報制。是上開函釋乃財政部
    本於所得稅法之主管機關基於職權所為補充性釋示，未逾法律範圍，自可適用。
    而本件上訴人配偶葉弘貴八十八年度綜合所得稅結算申報，於申報書內載明配偶
    姓名、身分證統一編號，註明已分居，並申請分別開單，故被上訴人乃按上訴人
    所得總額占夫妻所得總額比率計算，減除其已扣繳及自繳稅款後，發單向上訴人
    補徵其綜合所得稅一二三、六一三元，揆諸前開規定，尚無違誤，訴願決定及原
    判決亦予維持，均無不合。況查原判決已就本件爭點即上訴人主張欲適用財政部
    七十六年三月四日台財稅第七五一九四六三號函釋，須分居夫妻雙方共同申請始
    得准許；依所得稅法及行為時民法第一千零二十六條之規定，本件應以上訴人之
    配偶為納稅義務人；夫妻分居時，被上訴人若欲分單對上訴人核課綜合所得稅，
    亦應以夫妻個別所得去分別核課個人之稅額，始為合理；應以雙方如分別計算時
    應納稅額之比率計算夫妻各自應分擔之稅額各節，為不可採等情，明確詳述其得
    心證之理由，有如前述。並與前開行為時所得稅法等法令規定及解釋、函釋意旨
    要無不合，尚無判決不適用法規或適用不當之違法；亦難謂有判決不備理由之違
    法，縱原審雖有未於判決中加以論斷者，惟尚不影響於判決之結果，與所謂判決
    不備理由之違法情形不相當。至於上訴人其餘訴稱各節，乃上訴人以其對法律上
    見解之歧異，就原審取捨證據、認定事實之職權行使，指摘其為不當，均無可採
    。綜上所述，上訴意旨指摘原判決違誤，求予廢棄，難認有理由，應予駁回。
據上論結，本件上訴為無理由，爰依行政訴訟法第二百五十五條第一項、第九十八條
第三項前段，判決如主文。
中　　華　　民　　國　　九十三　　　年　　　九　　　　月　　　三十　　　日
                    最 高 行 政 法 院  第 四 庭
                                審 判 長 法  官　　　徐　樹　海
                                         法  官      黃  合  文
                                         法  官　　　高　啟　燦
                                         法  官　　　吳　錦　龍
                                         法  官　　　林　茂　權
右  正  本  證  明  與  原  本  無  異
　　　　　　　　　　　　　　　　　　　　 法院書記官　王  褔  瀛
中　　華　　民　　國　　九十三　　　年　　　十　　　　月　　　一　　　　日
